ACORDAO-COMPLETO-2414469

ACÓRDÃO 2284/2020 ATA 32/2020 - PLENÁRIO

VISTOS, relatados e discutidos estes embargos de declaração opostos por Andrade Gutierrez Engenharia S.A. contra o Acórdão 571/2020-TCU-Plenário, por meio do qual o Tribunal aprovou a classificação de peças quanto à confidencialidade e as respectivas permissões de acesso e, no que interessa à embargante, rejeitou pedido de acesso a peças do processo,
	ACORDAM os Ministros do Tribunal de Contas da União, reunidos em Sessão do Plenário, diante das razões expostas pelo Relator, em:
	9.1. com fundamento nos arts. 32, inciso II, e 34 da Lei 8.443/1992, conhecer e rejeitar os presentes embargos de declaração; e
	9.2. dar ciência deste acórdão à embargante.

Embargos de declaração opostos contra decisão que aprovou a classificação de peças processuais quanto à confidencialidade e rejeitou o acesso da embargante àquelas classificadas como sigilosas em processo de acompanhamento que tem por objetivo fiscalizar as obras da Usina Termonuclear de Angra 3, no Rio de Janeiro.

Eletrobrás Termonuclear S.A.

3. Recorrente: Andrade Gutierrez Engenharia S.A. (17.262.213/0001-94).

Aroldo Cedraz.

13.1. Ministros presentes: José Mucio Monteiro (Presidente), Walton Alencar Rodrigues, Benjamin Zymler, Augusto Nardes, Aroldo Cedraz, Raimundo Carreiro, Ana Arraes e Bruno Dantas (Relator).
13.2. Ministro que alegou impedimento na Sessão: Aroldo Cedraz.
13.3. Ministro-Substituto convocado: Augusto Sherman Cavalcanti.
13.4. Ministros-Substitutos presentes: Marcos Bemquerer Costa, André Luís de Carvalho e Weder de Oliveira.

ACORDAO-COMPLETO-2527262

Acórdão de Relação 308/2022 - Plenário

Acórdão de Relação

ACORDAO-COMPLETO-2525697

Acórdão 218/2022 - Plenário

ACORDAO-COMPLETO-2482138

Acórdão 2930/2021 - Plenário

Construtora Queiroz Galvão S.A.

UTC Engenharia S/A

Andrade Gutierrez Engenharia S.A. - A.G.E.S

BRUNO DANTAS

Ministro Bruno Dantas.

Cuidam os autos de acompanhamento de auditoria de conformidade realizada pela Secretaria Extraordinária de Operações Especiais em Infraestrutura (SeinfraOperações) na Eletrobrás Termonuclear S.A. (Eletronuclear) , no âmbito do Fiscobras 2016, com o objetivo de fiscalizar as obras da Usina Termonuclear de Angra 3, no Rio de Janeiro.
2. Por meio do Acórdão 571/2020-TCU-Plenário, este Tribunal aprovou a classificação de peças processuais quanto à confidencialidade e as respectivas permissões de acesso. Na aludida decisão, rejeitou-se pedido de acesso à peça 273, formulado pela Andrade Gutierrez Engenharia S.A. à peça 924.
3. A Andrade Gutierrez Engenharia S.A. opôs embargos de declaração em face da aludida decisão (peça 962) .
4. Na peça recursal, a empresa sustenta que a negativa de acesso teria partido de "uma premissa fática equivocada, com base em um erro de fato, que merece ser corrigida por meio do acolhimento e provimento dos presentes Embargos de Declaração".
5. Discorre que este Tribunal admite ser cabível o manejo de embargo de declaração para correção de premissa equivocada, com base em erro de fato, a exemplo do que foi decidido no Acórdão 3582/2017-TCU-Segunda Câmara.
6. Sustenta que o "acesso à integralidade das informações e documentos do processo é parte essencial da garantia constitucional à ampla defesa e ao contraditório que assiste a esta Embargante (art. 5º, LV, da CR/88) e, por certo, abrange o conhecimento amplo das informações carreadas aos autos".
7. Acrescenta que, a despeito de ser possível identificar as informações que já tenham sido utilizadas por este Tribunal para a imputação de débito ou a apuração de dano, não haveria como se afirmar que as demais informações em nada influenciaram o julgamento do processo, visto que o julgamento, na realidade, decorreria "da apreciação de todo o arcabouço documental considerado não apenas de forma direta e expressa, mas também de modo indireto e subliminar".
8. Defende que não seria possível segregar "quais documentos integrantes de um único processo devem ser levados ao conhecimento das partes e quais não devem a partir de um crivo subjetivo e, na realidade, impossível de ser realizado, sob pena de realmente se perpetrar grave afronta aos princípios do contraditório e da ampla defesa, retirando da parte a possibilidade de se manifestar sobre os mesmos e gerando claro desequilíbrio processual".
9. Sustenta que, de acordo com o princípio do devido processo legal, presume-se "que os sujeitos do processo tenham conhecimento de todos os fatos que nele ocorram, inclusive os atinentes a diligências/investigações ainda em curso, justamente para que não haja prejuízo da avaliação de todo o cenário analisado pelo Tribunal e, por consequência, na apresentação de elementos que efetivamente contribuam para o adequado esclarecimento e justa solução das questões apontadas por essa Corte de Contas".
10. Adiciona que obstar o acesso a documentos que não são considerados imprescindíveis à segurança da sociedade ou do Estado, tenham eles sido efetivamente utilizados nas análises empreendidas pela Corte, ou não -, equivaleria a "restringir injustificadamente a capacidade processual desta Embargante e, portanto, ao cerceamento de seus direitos à ampla defesa, contraditório e devido processo legal administrativo".
11. Assevera que esse quadro contrariaria a jurisprudência do TCU, a exemplo do consignado nos Acórdãos 1.160/2015 e 1.854/2015, ambos do Plenário. Transcreve excertos dessas deliberações.
12. Ao final, diante da alegada utilização de premissa fática equivocada para negar o acesso da empresa ao documento e da suposta ausência de respaldo legal para negativa de acesso, requer o conhecimento e acolhimento dos presentes embargos, a fim de franquear à embargante a obtenção de cópia da peça 273 e de outras relacionadas a este documento (peças 894, 918, 921 e 931) .
	É o relatório.

Igor Fellipe Araújo de Sousa (OAB/DF 41.605) e outros, representando Andrade Gutierrez Engenharia S.A.

Não atuou.

ACOMPANHAMENTO. USINA TERMONUCLEAR DE ANGRA III. ACÓRDÃO 571/2020-TCU-PLENÁRIO. CLASSIFICAÇÃO DE PEÇAS PROCESSUAIS QUANTO AO GRAU DE CONFIDENCIALIDADE. EMBARGOS DE DECLARAÇÃO. ALEGAÇÃO DE ERRO DE FATO. CONHECIMENTO. REJEIÇÃO.

ACOMPANHAMENTO (ACOM)

Secretaria Extraordinária de Operações Especiais em Infraestrutura (SeinfraOperações).

Tratam os autos de acompanhamento de auditoria de conformidade realizada pela Secretaria Extraordinária de Operações Especiais em Infraestrutura (SeinfraOperações) na Eletrobrás Termonuclear S.A. (Eletronuclear) , no âmbito do Fiscobras 2016, com o objetivo de fiscalizar as obras da Usina Termonuclear de Angra 3, no Rio de Janeiro.
Por meio do Acórdão 571/2020-TCU-Plenário, este Tribunal aprovou a classificação de peças processuais quanto à confidencialidade e as respectivas permissões de acesso. Na aludida decisão, rejeitou-se o pedido de acesso à peça 273 formulado pela Andrade Gutierrez Engenharia S.A. à peça 924.
Irresignada com a negativa de acesso à aludida peça, a Andrade Gutierrez Engenharia S.A. opôs embargos de declaração em face do mencionado decisum.
Em síntese, sustenta que a decisão estaria lastreada em premissa fática equivocada, com base em erro de fato, e que a jurisprudência do TCU admite o manejo desta espécie recursal para correção de premissa equivocada.
Quanto ao mérito, defende inexistir respaldo legal para negar acesso ao documento. Afirma que obstar o acesso a documentos que não são considerados imprescindíveis à segurança da sociedade ou do Estado limitaria a capacidade processual da embargante, o que constituiria cerceamento dos direitos à ampla defesa, contraditório e devido processo legal administrativo.
Assevera que deve ser assegurado às partes o conhecimento de todos os fatos processuais, inclusive aqueles atinentes às diligências/investigações em curso, possibilitando a apresentação de elementos que efetivamente contribuam para o adequado esclarecimento e a justa solução das questões apontadas.
Sustenta que não seria possível segregar quais documentos de um processo devam ser levados ao conhecimento das partes, sob pena de perpetrar grave afronta aos princípios do contraditório e da ampla defesa e que não seria possível afirmar que as informações que não sejam utilizadas para a imputação de débito ou a apuração de dano em nada influenciariam o julgamento do processo.
Transcreve excertos dos Acórdãos 1.160/2015 e 1.854/2015, ambos do Plenário, nos quais o Tribunal possibilitou o acesso das partes a documentos classificados como sigilosos por unidade jurisdicionada deste Tribunal.
Ao final, diante da suposta utilização de premissa fática equivocada para negar o acesso da empresa ao documento e da alegada ausência de respaldo legal para essa negativa, a recorrente requer o conhecimento e o acolhimento destes embargos e a cópia dos documentos indicados.
Feita essa síntese, passo ao exame da matéria.
De fato, conforme alegado pela embargante, este Tribunal admite a oposição de embargos de declaração a fim de corrigir equívocos decorrentes de premissa equivocada que caracterize erro de fato, a exemplo dos Acórdão 1909/2013-TCU-Plenário, e 5.252/2018 e 1.234/2020, ambos da Primeira Câmara. Portanto, conheço dos embargos.
Quanto ao mérito, entendo não assistir razão à embargante.
Ao contrário do indicado na peça recursal, não há que se falar em ausência de respaldo legal para a negativa de acesso ao documento postulado.
Embora a regra no tocante ao direito à informação perante a administração seja a da publicidade, a Constituição Federal excepciona as informações cujo sigilo seja imprescindível à segurança da sociedade e do Estado.
Consoante preceitua o art. 23, inciso VII, da Lei 12.527/2011 (Lei de Acesso à Informação) , são consideradas imprescindíveis à segurança da sociedade ou do Estado as informações que possam comprometer fiscalização em andamento.
Nesse sentido, a deliberação combatida explicitou em seus fundamentos que a mera requisição dos documentos ora em discussão tratava-se de diligência/investigação em curso. Transcrevo excerto do Acórdão 571/2020-TCU-Plenário) :
"Considerando que o relatório elaborado pela empresa Delloite Touche Tohmatsu (peça 273) , e seus respectivos papéis de trabalho (peças 894, 918, 921 e 931) , não foi utilizado por este Tribunal para imputação de débito ou outro tipo de cominação às empresas e às pessoas físicas arroladas nestes autos e que a mera requisição dos aludidos documentos cuida de diligência/investigação em curso (art. 23, inciso VIII, da Lei 12.527/2011) , não configurando ofensa a direito fundamental dos responsáveis;"
Não há, portanto, premissa fática equivocada, mas tão somente a irresignação do embargante quanto ao critério utilizado pelo TCU para a subsunção do fato (classificação de documento como sigiloso) à norma (art. 23 da Lei 12.527/2011) , matéria de mérito não adstrita à espécie recursal, que visa a sanar vícios específicos da decisão.
Também refuto a alegação de que a negativa de acesso aos documentos ensejaria ofensa ao contraditório e à ampla defesa, uma vez que essa etapa processual se inaugura no âmbito do TCU com a citação ou audiência de responsável.
Ou seja, neste momento em que as diligências ainda estão em curso, arguir prejuízo ao contraditório e à ampla defesa constitui mera ilação, até porque este Tribunal não emitiu qualquer indicativo acerca do aproveitamento da documentação em comento.
Quanto aos precedentes indicados na peça recursal a sustentar os seus argumentos, verifico que eles cuidavam de situação distinta da destes autos. Naquele processo (TC Processo 046.098/2012-7 - apartado do TC Processo 009.830/2010-3) , constatou-se ter havido atribuição indevida de sigilo a documento de caráter público, que versava sobre orçamento de licitação, ao contrário do caso em exame, cuja restrição de acesso fundamenta-se na Lei de Acesso à Informação. Portanto, os precedentes invocados pela embargante são inaplicáveis à situação destes autos.  
Assim, inexistente o alegado erro de fato e inexistindo outros vícios a serem sanados, deve-se rejeitar os presentes embargos.
Ante o exposto, voto por que o Tribunal adote o Acórdão que ora submeto à deliberação deste Colegiado.
TCU, Sala das Sessões Ministro Luciano Brandão Alves de Souza, em 26 de agosto de 2020.
Ministro BRUNO DANTAS 
Relator